【裁判字號】    88,上,435
【裁判日期】    890502
【裁判案由】    遷讓房屋等
【裁判全文】
台灣高等法院民事判決  八十八年度上字第四三五號
      上訴人即附
      帶被上訴人  乙○○○○○.
      法定代理人  施顏祥
      訴訟代理人  楊正評  律師
      複 代理 人  張莉玉  住台北市○○○路○段一二一號四樓之八
      被 上訴 人  己○○  住台北縣新店市○○街三四號二樓
                  丙○○  住桃.
                  壬○○  住台北縣新店市○○街三四號
                  辛○○  住台北市○○○路○段一三五巷二七號六樓之二
      兼  共  同
      訴訟代理人  庚○○  住台北縣新店市○○街三四號二樓
      被 上訴 人  戊○○  住台北市○○○路一五五巷六六弄三六號
                  丁○○  住同.
      右  二  人
      法定代理人  蕭宗琦  住同.
      被 上訴 人  甲○○即.
                          住台北市○○街三八一巷十號二樓
      被上訴人即
      附帶上訴人  癸○○  住台北市○○○○路四段一號國立台灣大學物理學糸
      訴訟代理人  袁大蓉  律師
右當事人間因遷讓房屋等事件，上訴人對於中華民國八十七年十月七日臺灣臺北地方
法院八十六年度重訴更字第二號第一審判決，提起上訴，被上訴人癸○○提起附帶上
訴，本院判決如左：
      主      文
原判決關於駁回上訴人後開第二項之訴部分、該部分假執行之聲請、暨除確定部分外
訴訟費用之裁判均廢棄。
被上訴人等應將坐落台北市○○區○○段三小段九八二地號土地上房屋即門牌號碼台
北市○○○路三九九巷四０弄十五號如原判決附圖所示Ｃ、Ｄ部分面積合計四二．八
三平方公尺之房屋遷讓返還予上訴人。
附帶上訴駁回。
第一、二審訴訟費用 (含附帶上訴部分），除確定部分外，由被上訴人癸○○負擔。
本判決第二項於上訴人以新台幣貳拾陸萬元為被上訴人等供擔保後，得為假執行。
      事      實
甲、上訴人即附帶被上訴人方面：
壹、聲明：
一、上訴聲明：
（一）原判決關於駁回上訴人請求被上訴人己○○、丙○○、壬○○、辛○○、庚○
      ○、癸○○、戊○○、丁○○、蘇爾幼遷讓返還坐落於台北市○○區○○段三
      小段九八二地號土地上房屋即門牌號碼台北市○○○路三九九巷四十弄十五號
      如原判決附圖所示Ｃ、Ｄ部分面積合計四二、八三平方公尺房屋部分及該部份
      假執行之聲請暨命負擔訴訟費用之裁判均廢棄。
（二）右廢棄部份，被上訴人己○○、丙○○、壬○○、辛○○、庚○○、癸○○、
      戊○○、丁○○、蘇爾幼應將坐落台北市○○區○○段三小段九八二地號土地
      上房屋即門牌號碼台北市○○○路三九九巷四十弄十五號如原判決附圖所示Ｃ
      、Ｄ部分面積合計四二．八三平方公尺遷讓返還予上訴人。
（三）右廢棄部分第一、二審及發回前第二審訴訟費用，均由被上訴人負擔。
（四）第二、三項聲明，願以現金或彰化銀行可轉讓定期存單供擔保，請准宣告假執
      行。
二、附帶上訴答辯聲明：
（一）附帶上訴駁回。
（二）訴訟費用由附帶上訴人負擔。
貳、陳述：
    除與原判決記載相同者，予以引用外，另行補充陳述略以：
一、上訴人追加繼承系爭借用物返還義務之己○○等人為當事人並無違誤：
（一）按民事訴訟法（八十九年二月九日修正前）第四百四十六條第一項：「訴之變
      更、追加或提起反訴，非經他造同意，不得為之。但第二百五十六條第二款至
      第四款情形不在此限。」，同法第二百五十六條：「前條規定於左列各款行為
      無礙；四、訴訟標的對於數人必須合一確定者，追加其原非當事人之人為當事
      人。」，據此，為當事人利益計，第二審訴訟程序中原則上雖非經他造同意不
      得為訴之變更、追加或提起反訴，但有同法第二百五十六條第二至四款之情形
      則毋須經他造同意亦可為之。本件請求返還房屋之訴，上訴人原與被上訴人癸
      ○○之父蘇步皋間有使用借貸關係，俟蘇步皋死亡後，蘇得潤占用系爭房屋，
      上訴人起訴時誤認癸○○單獨繼承系爭使用借貸關係，經其抗辯尚有其姊蘇德
      慧共同繼承，從而，因系爭使用借貸關係存否、返還義務等爭執，對於蘇步皋
      之全體繼承人有合一確定之必要，且不得為歧異之判決，上訴人公賣局乃於八
      十四年三月三日具狀追加蘇德慧為被告。上訴人此一追加符合民事訴訟法第二
      百五十六條第四款之規定，原無經被上訴人癸○○同意之必要，更無礙被上訴
      人癸○○之防禦及訴訟之終結，且應自上訴人公賣局於原審提出追加書狀之日
      即發生訴訟繫屬之效力。蘇德慧雖於該追加狀送達前之八十五年元月十日死亡
      ，然上訴人於起訴後之追加程序應無遲延。至於，嗣後改列己○○等八人為追
      加被告，乃係蘇德慧死亡後之法律上必然程序及結果。按繼承人自繼承開始時
      ，承受被繼承人之一切權利及義務，各繼承人對於遺產全部為公同共有，繼承
      人對於被繼承人之債務，負連帶責任，民法第一千一百四十八條前段、第一千
      一百五十三條第一項定有明文，且為被上訴人癸○○於上訴人起訴後主動提出
      之抗辯理由。是系爭房屋使用借貸關係，既由被告癸○○等八人共同繼承，則
      上訴人起訴主張借用物返還請求權，依法亦須由全體繼承人為被告，始符於當
      事人適格之要求，上訴人於原審所為追加當屬適法。而被上訴人癸○○自起訴
      後即積極提出各項抗辯理由，上訴人所為追加僅當事人增加，於訴訟標的「借
      用物返還請求權、所有物返還請求權」並無二致，故對被上訴人癸○○之防禦
      不生影響。被上訴人癸○○所為程序抗辯殊非可採。
（二）再依八十九年二月九日修正公布之民事訴訟法第二百五十五條：「訴狀送達後
      ，原告不得將原訴變更或追加他訴。但有下列各款情形之一者，不在此限︰二
      、請求之基礎事實同一者。－－－五、該訴訟標的對於數人必須合一確定時，
      追加其原非當事人之人為當事人者。」依據民事訴訟擴大解決紛爭之功能，紛
      爭於一個程序一次解決之宗旨，新修正第二百五十五條增訂「基礎事實同一」
      不受訴狀送達後原訴不得為變更追加之限制。又本於程序從新之法理，假設上
      訴人未於前審級追加己○○等人為當事人，依據新修正之二百五十五條，於本
      審級訴訟程序中始行追加，亦為法之所許，是不問依修正前抑或修正後之民事
      訴訟法，上訴人追加己○○等人為被告均稱適法。
二、上訴人追加無權占用系爭房屋之第三人蘇爾幼為當事人並無違誤：
    依原審履勘筆錄所載，被上訴人蘇爾幼（原名甲○○）係出於為自己之意思占有
    使用系爭房屋，按民事訴訟法第四百零一條：「確定判決，除當事人外，對於訴
    訟繫屬後為當事人之繼承人者，及為當事人或其繼受人占有請求之標的物者，亦
    有效力。」反之，若非為當事人或其繼受人占有請求之標的物，則不為既判力客
    觀範圍所及。上訴人為避免無權占用人蘇爾幼不受判決效力所及，進而無法完全
    排除系爭房屋遭無權占有之狀態，勢有循訴訟途徑達成收回房屋終局目的之必要
    。蘇爾幼涉訟之基礎事實與本訴原因事實皆本於無權占有，二者有明顯牽連關係
    ，為求一次解決紛爭及訴訟經濟之考量，依據民事訴訟法第二百五十五條追加甲
    ○○為當事人誠屬必要且適法。被上訴人迭次主張上訴人追加當事人不合法，固
    執陳辭反覆爭執，枉置前述紛爭一次解決之法理，殊非可採。
三、系爭建物Ｃ、Ｄ增建部分已附合於原建物，應由上訴人取得所有權：
（一）就建物外觀及格局言之，Ｃ、Ｄ部份緊密連結於原建物，構成主建物之一部：
      系爭台北市○○○路三九九巷四０弄十五號房屋，依現場履勘所見，Ｃ、Ｄ部
      份並非附著於原建物之外牆構成獨立空間，而係將原結構牆整面拆除後，將原
      室內空間向外延伸，亦即在原建物院牆內空地上，拓展原建物臥室與廚房面積
      、擴增浴廁、儲藏室。拓建後之建築，已難明確區隔原建物、增建物之界線，
      僅能從內部樑柱分布、建材新舊、滴水簷殘存痕跡，約略劃分原建、增建分界
      何在。建物外觀為一體，以院牆環繞，藉以區○○○道路建築，原、增建格局
      彼此互通，須由原建物之前後門戶始能與外界聯絡，對外通道為同一出入門戶
      ；換言之，若非經由原建物所屬之前後院門戶，增建部份恆無任何與外界聯絡
      之通道。原審以「均有獨立出入口」，即判謂Ｃ、Ｄ增建為獨立建物，殊非妥
      適。按建物之出入口獨立與否，應以其是否可與外界直接互通，始得判斷究竟
      為對外門戶，抑或僅屬建築內部通道。Ｃ、Ｄ部分無從直接對外通達，實難謂
      具有獨立性。
（二）就功能言之，Ｃ、Ｄ部分增建係為增益主建物功能而存在：
      依現場履勘所見，Ｃ、Ｄ增建一部為客廳、臥室，一部為浴廁、儲藏室，顯係
      為輔助主建物生活空間而擴充，換言之，其目的在強化主建物所能提供之機能
      ，須依附於主建物始能發揮作用，倘脫離主建物，即因功能有欠完備而無使用
      實益，揆此，Ｃ、Ｄ增建部分不具獨立性，至臻顯然。
（三）就經濟上價值言之，Ｃ、Ｄ增建部分難以單獨成為不動產交易標的：
      查Ｃ、Ｄ增建部分除經由原建物對外門戶一途別無獨立進出管道，且一旦與原
      建物割離及無從獨立供應完整之生活機能，揆諸房地產交易實務，Ｃ、Ｄ增建
      部分僅因增加主建物使用面積而增益主建物市場上交易價格，至於其本身則難
      以獨立成為不動產交易標的，自經濟面以觀，顯亦不得自主建物割離。
（四）Ｃ、Ｄ增建部分因附合而由原建物所有人取得所有權，與是否已登記無涉：
      按動產因附合而為不動產之重要成份者，不動產所有人，取得動產所有權，為
      民法第八百一十一條所明文。所謂重要成份，係指兩物結合後，非經損毀或變
      更其物之性質不能分離，且此狀態以非暫時性為必要，並依一般社會經濟觀念
      認兩者已變為一物者而言，亦即具備固定性、繼續性，喪失獨立性此三要件者
      ，該動產即已附合而成為不動產重要成份，適用民法第八百一十一條，由不動
      產所有人取得動產所有權。系爭Ｃ、Ｄ增建部分之建材如前所述，事實上與原
      建物已達非經毀損不能分離之程度，不具獨立性，原建物所有人即取得動產（
      建材）之所有權。而此所有權之取得，係因有附合之事實而當然發生，毋待原
      動產所有權人之同意，且增建部分既附合於原建物，即成為建物之一部，而該
      建物仍為「一物」，建物所有權人無須另行登記亦取得所有權，僅該建物使用
      面積有違章問題而已，對於所有權之存在不生影響。至於Ｃ、Ｄ部分建物之完
      成究於任職時或退休後所增建，與是否成立附合關係無涉。從而，被上訴人以
      Ｃ、Ｄ增建部分並未登記為台灣省政府所有、故台灣省政府不能取得所有權抗
      辯，顯無可採。
四、若認系爭使用借貸契約於借用人退休時，因使用目的完成而告消滅，則上訴人之
    借用物返還請求權雖罹於時效，仍得主張所有物返還請求權；若認使用借貸消滅
    於上訴人行使終止權、請求返還時始告消滅，則上訴人可競合主張借用物返還請
    求權、所有物返還請求權：
（一）本件另一爭點在於「因任職而配住宿舍之使用借貸契約」，是否因借用人之退
      休、離職或死亡而當然消滅？若否，則使用借貸關係應於何時終止？查：
    借用人死亡者，貸與人得終止契約，民法第四百七十條第四款定有明文，如貸
      與人不為終止時，使用借貸不因借用人死亡而消滅，借用人之繼承人得繼續契
      約，固無疑問。而上開貸與人之終止權，不問使用借貸係定有期限或未定期限
      ，解釋上均有適用，且性質上為形成權，因貸與人一方之意思表示而發生效力
      ，依法無消滅時效規定之適用。
      至民法第四百七十條第一項第二段規定：「未定期限者，應於依借貸之目的使
      用完畢時返還之」，就此種類型之借貸關係是否因使用完畢而當然消滅乙節，
      學說及實務上有肯定說及否定說二種見解：
      肯定說：學者中認為使用借貸關係得依借貸之目的認為使用完畢而消滅者。實
      務上，最高法院五十七年度台上字第三二六三號判決認為：「配住關係係一種
      使用借貸，因借用人之離職死亡當然消滅。」即採肯定見解。依此說，使用借
      貸關係既因使用目的使用完畢而消滅，如借用人或其繼承人無其他正當權源而
      仍繼續使用借用物，即屬無權占有，貸與人本於所有權之效用，得對無權占有
      人請求返還所有物。
      否定說：學者中認為使用完畢時，貸與人得為返還之請求，使用借貸關係並非
      當然消滅者，有學者鄭玉波先生。實務上，最高法院七十年台上字第四三九五
      號判決謂：「因任職關係配住宿舍，係屬使用借貸之性質，而在使用借貸，借
      用人死亡者，貸與人雖得終止契約，但使用借貸關係並不因借用人死亡當然消
      滅。」即採否定說見解。依此說，使用借貸關係於依使用目的使用完畢時，貸
      與人固得依民法第四百七十條請求返還借用物，但需貸與人為返還之請求時，
      使用借貸關係始歸於消滅；在使用關係消滅前，借用人或其繼承人繼續使用借
      用物，自非無權占有。
（二）綜右：
    倘本院審理結果採取肯定見解，認使用借貸關係於原借用人蘇步皋退休時，即
      應視為使用完畢而消滅，則上訴人起訴時主張之借用物返還請求權固已罹於時
      效消滅，然使用借貸關係既已消滅，則被上訴人癸○○仍繼續占用系爭宿舍，
      並無其他正當權源予以支撐，自屬無權占有，上訴人本於所有權，依民法七百
      六十七條請求返還所有物，應予准許。
    倘本院認為應採取否定見解，即使用完畢後，仍須貸與人為返還之請求，使用
      借貸關係始歸於消滅，則在原借用人蘇步皋死亡後，系爭使用借貸關係應由蘇
      步皋全體繼承人繼受借用人地位，系爭使用借貸契約仍然有效存續。俟上訴人
      提起本訴，先向繼承人之一即被上訴人癸○○為返還之請求，嗣後依民法第四
      百七十二條第四款以八十七年一月二日準備書狀繕本之送達向蘇步皋全體繼承
      人為終止使用借貸意思表示，系爭使用借貸契約至此業已消滅，當屬無疑。而
      借用物返請求權之消滅時效係自使用借貸關係消滅時起算，職是，上訴人依據
      民法第四百七十條第一項後段及第七百六十七條規定，競合請求被上訴人等返
      還系爭宿舍，均屬適法，至於被上訴人關於「上訴人使用借貸契約終止權罹於
      時效」等抗辯未見於學理，應無所據，殊非可採。
乙、被上訴人即附帶上訴人方面：
壹、聲明：
一、上訴答辯聲明：
（一）上訴駁回。
（二）歷審訴訟費用由上訴人負擔。
二、附帶上訴聲明：
（一）原判決不利於附帶上訴人部份廢棄。
（二）前項廢棄部份附帶被上訴人在第一審之訴及假執行之聲請均駁回。
（三）第一項廢棄部份及附帶上訴訴訟費用由附帶被上訴人負擔。
貳、陳述：
    除與原判決記載相同者，予以引用外，另行補充陳述略以：
一、對上訴人主張追加己○○等七人為被上訴人並無違誤之抗辯：
（一）上訴人追加己○○、丙○○、壬○○、辛○○、庚○○、戊○○、丁○○七人
      （簡稱己○○等七人），係因被上訴人抗辯（防禦）上訴人無法舉證系爭房屋
      由癸○○一人繼承，不發生終止使用借貸之效力後，上訴人為得以抵制被上訴
      人之防禦才行追加（按上訴人亦自認係誤以被上訴人癸○○單獨承受本件使用
      借貸關係，被上訴人抗辯後才追加，既然上訴人亦自認係出於其誤認（即攻擊
      錯誤），苟仍許以追加，無異全然折損及破毀被告之防禦權，如是之追加當然
      有礙於「被告之防禦與訴訟之終結」。
（二）上訴人之追加己○○等七人，並不符民事訴訟法第二百五十六號第四款之規定
      （舊法），亦與新法第二百五十五條第一項一款許以追加之本諸「請求之基礎
      事實同一」原則不符。蓋：
      最高法院八十年度台上字第一０九一號裁判明示，連帶之債，債權人除得對於
      債務人全體為請求外，亦得對於債務人中之一人或數人請求，此類訴訟並非為
      訴訟標的之法律關係，於法律上對於各共同訴訟人應由判決合一確定，不得解
      為必要之共同訴訟，其法律關係並非對於全體債務人必須合一確定，上訴人之
      追加己○○等七人為被告即是本諸連帶之債而為追加（此部份上訴人於八十九
      年三月九日書狀內亦承認係本諸民法一千一百四十八條、一千一百五十三條，
      繼承人對於被繼承人之債務負連帶責任之規定而追加），揆之首揭判決，應無
      民法第二百五十六條第四款規定之適用。
      另最高法院七十度年台上字第四三九五號判決亦謂「因任職關係配住房屋，係
      屬於使用借貸之性質，而在使用借貸，借用人死亡者，貸與人雖得終止契約（
      見民法第四百七十二條第四款），但使用借貸關係並不因借用人之死亡當然消
      滅。本件訟爭房屋之借用人郭鍾濤於六十二年三月間死亡後，係由被上訴人及
      訴外人郭亞輝、郭台輝、郭薇薇、郭小陶、郭榮蓉、郭榮仙等七人繼承，此有
      卷附戶籍登記簿謄本可稽。上訴人於郭鍾濤死亡後，既未向其全體繼承人終止
      使用借貸契約，尚難謂此項借貸關係業已消滅，被上訴人無占有訟爭房屋之正
      當權源。上訴人要無本於所有權，以被上訴人為無權占有，而訴求遷還該房屋
      之餘地。」，由該裁判要旨可知，上訴人若果未對繼承人全體為終止時（本件
      係以起訴代終止權之行使），上訴人即應受敗訴判決，實務上從無前例准一造
      未行使終止權，卻可利用追加使原本應敗訴者藉追加起訴以代行使終止權而轉
      為勝訴的。事實上，如上訴人果能依其主張證明系爭房屋由被上訴人癸○○一
      人單獨繼承，則上訴人根本無需追加，即足以防禦被上訴人之抗辯，上訴人之
      起訴癸○○一人本無不當，只會因上訴人無法依其主張舉證而遭敗訴而已。怎
      可說癸○○與蘇德慧間「有合一確定關係」（按：有合一確定關係而可任意追
      加者指各共同訴訟人務必同勝或同敗，從而，必須一同起訴，以免裁判歧異之
      固有必要共同訴訟而言。上開兩人根本無需非同時勝訴或同時敗訴不可，例如
      ：設貸與人（即上訴人）僅對前者為終止，則可能僅前者勝訴，後者敗訴，此
      情況為實務上所常見），是此與民事訴法第二百五十六條第四款（新法為二百
      五十五條第五款）所謂之有合一確定關係追加無庸他造同意之固有必要共同訴
      訟根本有間，不容上訴人隨意混淆逕自主張其所為之追加為合乎二百五十六條
      第四款之追加。
（三）上訴人之追加溫源漢、甲○○（蘇爾幼）二人為被告更是無據。查原審許以追
      加之理由係本諸民事訴訟法第二百五十六條第一項第四款之規定，然不知究竟
      何以該二人之訴訟標的竟會與癸○○之訴訟標的有合一確定之必要關係，其理
      由安在？上訴人逕自稱係為達「權利保護之目的」而應許以追加，然此又所據
      何來？上訴人又旋於八十九年三月二十三日辯論意旨狀改稱據民事訴訟法第二
      百五十五條第一款之「基礎事實同一」而應許以追加。試問甲○○無權占有之
      事實與癸○○無權占有之事實分明為兩不同之基礎事實，如何可稱為「基礎事
      實同一」而應許以追加？況且甲○○亦還曾具狀不同意此一追加。
二、對上訴人主張Ｃ、Ｄ增建物因附合於原建物，應由上訴人取得所有權之抗辯：
（一）查Ｃ、Ｄ兩部份均經上訴人核准，而交由借用人蘇步皋自費建造，此被上訴人
      在本院前審（八十五年度上字第一０四三號案）卷內已提出五十九年北市工建
      證字第二九七號建管單位核准之建造證明及上訴人於六十八年一月八日以六八
      公財總字第００六七０號函分別核准在案，上訴人猶稱未經其同意實屬無稽。
（二）Ｃ部份既有建造證明，且係由上訴人向建管單位申請，足見已獲上訴人同意要
      無疑問。而Ｄ部份係併連於Ｃ部份再向外擴建，亦經上訴人同意並為文要求借
      用人蘇步皋將添建情形填報。Ｃ、Ｄ建物本身又是水泥磚造建物，石棉瓦屋頂
      ，正供癸○○當住家及儲藏室使用，又有獨立出入口，在交易上，應可為獨立
      之標的，迭經原審及本院履勘現場屬實，自非上訴人所主張之附合物至明。上
      訴人指：「Ｃ、Ｄ部份並非附著於原建物之外牆構成獨立空間，而係將原結構
      牆整面拆除後，將原室內空間向外延伸，亦即在原建物院牆內空地上，拓展原
      建物臥室與廚房面積、擴增浴廁、儲藏室。拓建後之建築，已難明確區隔原建
      物、增建物之界線，僅能從內部樑柱分布、建材新舊、滴水簷殘存痕跡，約略
      劃分原建、增建分界何在。」「Ｃ、Ｄ部份無從直接對外通達」等云云根本與
      事實不符。蓋由前揭建造證明上其添建平面圖內即已明白顯示添建部份係自原
      有建築外牆為起始點向外延伸而建，與原建築物完全區隔開來形成兩間獨立建
      物，分別為癸○○供作住房與儲藏室之用，面積共達二九．六八六八平方公尺
      ，較之原有的Ａ、Ｂ部份面積僅十八坪（約五九．四平方公尺，見宿舍配住證
      。按Ｂ部份為樓梯間予以扣除後當尚不及此數），光是添建之Ｃ部份面積即已
      超過原有面積一半以上，若再加上Ｄ部份當更可能與Ａ部份面積等大，彼此又
      均是水泥磚造，石棉瓦屋頂，此豈可稱之為建物（Ａ部份）之附合一部？此外
      ，由建造證明上對添建部份之背面立視圖及左側面之視圖上均設有門扇可供添
      建部份（Ｃ、Ｄ部份）房屋與外界相通。
      再依現場履勘結果亦可知其確實可經由各門扇與外界相通，僅外連通路不若Ａ
      部份之外連道路寬大而已，上訴人指Ｃ、Ｄ部份無法直接對外通達實屬誤繆。
      Ｃ、Ｄ部份既與Ａ部份等同為獨立之建物，則其在功能上及交易上當亦可為獨
      立之標的，應屬毫無疑問。另Ｃ、Ｄ部份分明已是依建築設計圖說建造完成之
      建物（不動產），已有建管單位之證明為憑，上訴人硬指其為建材（動產），
      並為動產與不動產附合之主張，還誤以是類之建物「有違章問題」，顯然與本
      案事實全然大相逕庭，其主張自不可採。
（三）又Ｃ、Ｄ兩部份分別於五十九年及六十八年經上訴人核准而由被上訴人自費建
      造，爰蘇步皋在五十五年即退休，前開各時蘇步皋與上訴人間已早無任職關係
      ，雙方無使用借貸關係已不待言。再者，本件上訴人所請求者又僅止於遷讓房
      屋（並無拆屋還地），Ｃ、Ｄ部份建物既為被上訴人所自費建造，又經上訴人
      同意使用基地，則建物部份自應由被上訴人原始取得所有權，根本無使用借貸
      關係可言，上訴人自不可基於所有物返還請求權或借用物返還請求權請求被上
      訴人返還。
（四）退萬步言，Ｃ、Ｄ部份，縱如上訴人主張有所指附合於主建物之情形，然而依
      大法官釋字第一０七號，及司法院院字第一八三三號解釋：未登記之不動產所
      有人，其回復請求權應有消滅時效之適用，Ｃ、Ｄ部份建物在建造完成後，並
      未登記為上訴人所有，自五十九年起一直在被上訴人占有使用中，早已歷時十
      五年以上，上訴人自已不得再請求被上訴人返還。
三、最高法院四十四年台上字第八０二號判例以：「因任職關係獲准配住系爭房屋，
    因屬使用借貸關係，然其既經離職，依借貸之目的，當然應視為使用業已完畢，
    按諸民法第四百七十條之規定，被上訴人自得請求交還系爭房屋。」本件借用人
    蘇步皋係於五十五年退休，依首揭判例規定應指係自該時起上訴人即得請求交還
    系爭房屋，是至七十年借用物返還請求權即已罹時效，依時效完成後的效果，民
    法第一百四十四條第一項明定：「時效完成後，債務人得拒絕給付。」依此規定
    ，可知我國民法對時效係採抗辯權發生主義，時效期間經過後，不僅債權及物權
    本身不消滅，換言之，雙方借用關係繼續存在（按：此時借用人當非無權占有）
    ，請求權也不歸於消滅，僅賦予債務人拒絕給付的抗辯權而已，此種抗辯權在性
    質上為滅卻性抗辯權（永久性抗辯權），由於債務人的抗辯，使請求權永不發生
    作用。此時債權人（即貸與人）之請求權雖存在，但已失強制債務人（即借用人
    ）給付的效力，此種債務稱為「自然債務」。依據上開論據，當證上訴人於訴狀
    中之「肯定說」主張自蘇步皋退休時起雙方之借用關係當然消滅，被上訴人之占
    有系爭房屋為無權占有，可依所有權之作用主張返還自屬誤謬。（按：不僅我民
    法中從無「借用人離職死亡借貸關係當然消滅」之法條規定，實務上最高法院七
    十年台上字第四三九五號判決有謂「由任職關係配住宿舍，係屬使用借貸之性質
    ，而在使用借貸，借用人死亡者，貸與人雖得終止契約，但使用借貸關係並不因
    借用人死亡當然消滅。」且證之最高法院首揭八０二號判例，僅定貸與人之返還
    請求權發生於借用物使用完畢而已）。又上訴人訴狀中之「否定說」謂於八十七
    年上訴人行使終止權後，亦可主張借用物返還請求權，殊不知，於七十年時被上
    訴人對上訴人之借用物返還請求權，因時效消滅而使抗辯權產生，自該時起，上
    訴人之返還請求已不能發生作用，其為永久性抗辯權，上訴人又如何得以請求返
    還（如前述）？更遑論於八十七年行使終止權後，才行使返還請求，是上訴人所
    敘述之無論「肯定說」或「否定說」根本是避重就輕，故意不提請求權可行使之
    時點及抗辯權問題，是不切合法律理論的斷章取義說法。
四、又對上訴人主張之終止權，其行使實亦未發生終止之效力。蓋借用人蘇步皋之繼
    承人非僅被上訴人癸○○一人而已，上訴人僅對癸○○一人行使終止權（起訴、
    對其他人之追加應均不合法），依民法第二百五十八條第一項之規定上訴人未向
    全體繼承人行使，自不發生終止之效力，按此乃繼承法則與終止權行使是否發生
    法律效力之問題，與其他各繼承人是否實際占有系爭房屋無涉（此可參見最高法
    院七十年台上字第四三九五號判決）。
五、綜上所述，因上訴人對被上訴人之借用物返還請求權已罹於時效而消滅，被上訴
    人對上訴人之返還借用物請求權產生抗辯權（七十年即產生而且為永久性抗辯權
    ），得拒絕返還。從而，使雙方之債權債務關係不消滅（自然債務），上訴人基
    於借貸關係而占有系爭房屋自為有權占有，被上訴人自無法基於所有物返還請求
    權或借用物返還請求權而主張返還系爭房屋。
丙、被上訴人己○○、丙○○、壬○○、辛○○、庚○○方面：
壹、聲明：
一、駁回上訴。
二、訴訟費用由上訴人負擔。
貳、陳述：
    除與原判決記載相同者，予以引用外，另行補充陳述略以：
    被上訴人等均未曾占有使用系爭房屋，且同意返還上訴人。
丁、被上訴人戊○○、丁○○、蘇爾幼(即甲○○)方面：
    未於準備程序期日、言詞辯論期日到場，亦未提出任何書狀作何聲明及陳述。
      理      由
一、被上訴人蘇爾幼、戊○○、丁○○，未於言詞辯論期日到場，核無民事訴訟法第
    三百八十六條所列各款情形之一，爰依上訴人之聲請，由其一造辯論而為判決。
二、法院因不甚礙被告之防禦及訴訟之終結，而許訴之變更或追加或以訴為非變更或
    無追加之裁判，不得聲明不服。民事訴訟法第二百五十八條定有明文。又：被上
    訴人請求上訴人返還系爭房屋之原因，在第一審係僅主張收回自住，在原審則除
    主張收回自住外，並謂尚須收回重新建築云云，先後固非一致，第既經原審就此
    予以裁判，認為非訴之追加，無論其說明之理由如何，而依民事訴訟法第四百六
    十條（舊）準用第二百五十八條關於「法院以訴為非變更或無追加之裁判，不得
    聲明不服」之規定，上訴人要無聲明不服之餘地。最高法院四十六年度台上字第
    五四八號亦著有判例。本件被上訴人癸○○以：上訴人於八十三年十二月十五日
    起訴時，起訴狀僅列被上訴人為被告，其起訴狀繕本送達被上訴人後，八十四年
    三月三日具狀追加蘇德慧為被告，嗣蘇德慧於八十五年一月十日死亡，由其繼承
    人己○○、丙○○、壬○○、辛○○、庚○○、丁○○、戊○○承受訴訟，八十
    七年一月二日又以準備書狀，追加己○○、丙○○、壬○○、辛○○、庚○○、
    丁○○、戊○○為被告，並為訴訟標的之追加，八十七年七月二十一日又具狀追
    加溫源漢、蘇爾幼 (即甲○○），要無民事訴訟法第二百五十六條第四款規定之
    適用等語，資為抗辯。依上開法條規定、最高法院判例意旨，既經原審就此予以
    裁判，無論其說明之理由如何，被上訴人要無聲明不服之餘地，被上訴人癸○○
    於本院為第二審裁判時，抗辯原審均准其追加而為判決不適法等語，聲明不服，
    顯不可採。
三、上訴人即附帶被上訴人起訴主張：被上訴人癸○○、蘇爾幼占有、使用坐落台北
    市○○區○○段三小段九八二地號土地及其上建物門牌台北市○○○路三九九巷
    四十弄十五號  (原建物門牌台北市○○街九二號)如原判決附圖編號Ａ部分面積
    六一．五九平方公尺房屋，為臺灣省所有，而撥交上訴人機關管理之公有房地，
    訴外人蘇步皋於任職上訴人機關期間，由上訴人撥借與蘇步皋居住，借用期間又
    增建如原判決附圖編號Ｃ、Ｄ部分面積合計四二．八三平方公尺，蘇步皋已於民
    國五十五年間退休，於七十九年六月十四日死亡，其配偶蘇謝梅君亦隨後亡故，
    該房屋之使用借貸關係，由蘇步皋之繼承人癸○○及蘇德慧繼承，蘇德慧又於八
    十五年一月十日死亡，故蘇德慧就該房屋之使用借貸關係，由其繼承人己○○、
    丙○○、壬○○、辛○○、庚○○、丁○○、戊○○ (謝承恩、戊○○為謝孝威
    之代位繼承人) 共同繼承，上訴人已於八十七年一月二日以所提出準備書狀，向
    全體繼承人為終止使用借貸關係之意思表示，各該繼承人分別於同年一月二日、
    六日、九日、二十六日收受該準備書狀繕本，上訴人與各該繼承人之使用借貸關
    係，業已終止，各該繼承人自有將原判決附圖編號Ａ部分面積六一．五九平方公
    尺、及借用期間增建如原判決附圖編號Ｃ、Ｄ部分面積合計四二．八三平方公尺
    返還上訴人，被上訴人癸○○、蘇爾幼占有、使用，即無正當權源，自應由前揭
    系爭房屋遷出，為此，依民法第四百七十條、第七百六十七條、第一百七十九條
    、及第一百八十四條第一項之規定，求為命被上訴人等應將原判決附圖編號Ａ部
    分面積六一．五九平方公尺、編號Ｃ、Ｄ部分面積合計四二．八三平方公尺之房
    屋，遷讓返還上訴人，被上訴人癸○○並應自八十七年一月二日起至遷讓原判決
    附圖編號Ａ部分面積六一．五九平方公尺房屋之日止，按月給付上訴人新台幣四
    千零八十八元之判決。（上訴人於原審求為命被上訴人癸○○、己○○、丙○○
    、壬○○、辛○○、庚○○、丁○○、戊○○等八人應連帶給付，逾越上開判決
    部分，未據上訴人聲明不服，不予贅述。）
四、被上訴人己○○、丙○○、壬○○、辛○○、庚○○等則以：上訴人訴請返還之
    系爭房屋，被上訴人等未曾有占有、居住之事實，如依法應予返還，被上訴人等
    同意返還，其逕自起訴，並無必要等語，資為抗辯。
五、被上訴人即附帶上訴人癸○○則以：上訴人即附帶被上訴人將系爭原判決附圖編
    號Ａ部分面積六一．五九平方公尺房屋，於被上訴人先父蘇步皋任職於上訴人機
    關時，撥借與被上訴人先父居住，先父於民國五十五年間退休，使用借貸目的，
    業已完畢，上訴人返還借用物請求權之消滅時效，自斯時起算至上訴人為本件之
    請求起訴時，顯已逾十五年之時效，上訴人之請求權已罹於時效而消滅，其請求
    返還原判決附圖編號Ａ部分面積六一．五九平方公尺房屋，於法無據；至於原判
    決附圖編號Ｃ、Ｄ部分面積合計四二．八三平方公尺之房屋，於民國五十九年間
    領有建造證明 (Ｃ部分）、或於六十八年間經上訴人同意，由先父於六十九年自
    費起造興建 (Ｄ部分），在結構上與Ａ部分房屋間，有獨立出入口，存有經濟上
    之獨立性，交易上有可為獨立標的，為一獨立之不動產，其所有權自屬被上訴人
    所有，與上訴人間無使用借貸之關係，被上訴人之占有、使用，非無正當權源，
    上訴人併為請求，於法亦非有據等語，資為抗辯。
六、上訴人主張被上訴人癸○○、蘇爾幼占有、使用坐落台北市○○區○○段三小段
    九八二地號土地及其上建物門牌台北市○○○路三九九巷四十弄十五號 (原建物
    門牌台北市○○街九二號) 如原判決附圖編號Ａ部分面積六一．五九平方公尺房
    屋，為臺灣省所有，而撥交上訴人機關管理之公有房地，訴外人蘇步皋於任職上
    訴人機關期間，由上訴人撥借與蘇步皋居住，借用期間又增建如原判決附圖編號
    Ｃ、Ｄ部分面積合計四二．八三平方公尺，蘇步皋已於民國五十五年間退休，於
    七十九年六月十四日死亡，其配偶蘇謝梅君亦隨後亡故，被上訴人癸○○、及被
    上訴人己○○、丙○○、壬○○、辛○○、庚○○、丁○○、戊○○之被繼承人
    蘇德慧為蘇步皋、蘇謝梅君之繼承人，上訴人已於八十七年一月二日以所提出準
    備書狀，向全體繼承人為終止使用借貸關係之意思表示，各該繼承人分別於同年
    一月二日、六日、九日、二十六日收受該準備書狀繕本等事實，為被上訴人等所
    不爭執，且有土地及建物登記簿謄本、公務員履歷表，蘇步皋之公有宿舍配住證
    、戶籍謄本、八十七年五月八日複丈成果圖 (附於原審重訴更一卷一一四、一一
    五頁）、準備書狀繕本送達證書 (同上卷第五一至五六頁）在卷足稽，上訴人主
    張之上開事實，應堪信為真實。
七、按：「借用人應於契約所定期限屆滿時，返還借用物；未定期限者，應於依借貸
    之目的使用完畢時返還之。但經過相當時期，可推定借用人已使用完畢者，貸與
    人亦得為返還之請求。借貸未定期限，亦不能依借貸之目的而定其期限者，貸與
    人得隨時請求返還借用物。」民法第四百七十條定有明文。又：「因任職關係獲
    准配住系爭房屋，固屬使用借貸之性質，然其既經離職，依借貸之目的，當然應
    視為使用業已完畢，按諸民法第四百七十條之規定，被上訴人自得據以請求交還
    系爭房屋。」最高法院四十四年度台上字第八０二號亦著有判例。再：「因任職
    關係獲准配住宿舍，係屬使用借貸性質，借用人如已離職，依借貸之目的應視為
    已使用完畢，按諸民法第四百七十條之規定，貸與人得據以請求，交還宿舍，如
    借用人死亡者，使用借貸關係並不當然消滅，貸與人僅得依民法第四百七十二條
    第四款規定，向借用人之全體繼承人終止使用契約，在未合法終止契約前，難謂
    此項使用借貸關係業已消滅，貸與人不得本於所有權，以借用人之繼承人為無權
    占有，請求返還宿舍。」有司法院七十四年二月二十五日 (）廳民一字第一一
    八號函可資參照。經查：本件被上訴人癸○○占有、使用原判決如附圖編號Ａ部
    分面積六一．五九平方公尺房屋，係訴外人蘇步皋於任職上訴人機關期間，由上
    訴人撥借與蘇步皋居住，蘇步皋已於民國五十五年間退休，於七十九年六月十四
    日死亡，其配偶蘇謝梅君亦隨後亡故，被上訴人癸○○、及被上訴人己○○、丙
    ○○、壬○○、辛○○、庚○○、丁○○、戊○○之被繼承人蘇德慧為蘇步皋、
    蘇謝梅君之繼承人，上訴人已於八十七年一月二日以所提出準備書狀，向全體繼
    承人為終止使用借貸關係之意思表示，各該繼承人分別於同年一月二日、六日、
    九日、二十六日收受該準備書狀繕本等事實，為被上訴人癸○○、己○○、丙○
    ○、壬○○、辛○○、庚○○、丁○○、戊○○等所不爭執，依前揭法條規定、
    判例意旨、司法院函釋，上訴人與被上訴人癸○○、己○○、丙○○、壬○○、
    辛○○、庚○○、丁○○、戊○○間之使用借貸關係，自該等被上訴人收受前揭
    準備書狀繕本時終止，該等被上訴人占有、使用原判決如附圖編號Ａ部分面積六
    一．五九平方公尺房屋，即屬無正當權源，應返還與上訴人。
八、按：繼承人自繼承開始時，除本法另有規定外，承受被繼承人財產上之一切權利
    、義務。民法第一千一百四十八條前段定有明文。被上訴人己○○、丙○○、壬
    ○○、辛○○、庚○○、丁○○、戊○○等之被繼承人蘇德慧，與被上訴人癸○
    ○均為使用借貸借用人蘇步皋之繼承人，依上開法條規定，應承受被繼承人蘇步
    皋所負借用物返還之義務，被上訴人己○○、丙○○、壬○○、辛○○、庚○○
    、丁○○、戊○○等又係蘇德慧之繼承人，同理，亦應承受蘇德慧承受蘇步皋所
    負借用物返還之義務，被上訴人己○○、丙○○、壬○○、辛○○、庚○○等抗
    辯無須遷讓、返還前揭系爭房屋，即無可採。
九、查：本件被上訴人等之被繼承人蘇步皋於任職上訴人機關期間，獲配住原判決如
    附圖編號Ａ部分面積六一．五九平方公尺房屋，蘇步皋於民國五十五年間退休離
    職，上訴人自得依前揭法條規定、判例意旨，請求蘇步皋返還原判決如附圖編號
    Ａ部分面積六一．五九平方公尺房屋，惟上訴人又於民國五十七年發給「配住證
    」之事實，為被上訴人癸○○所不爭執  (原審訴更字一卷第二一頁)，上訴人與
    蘇步皋間之使用借貸關係，已成為未定期限之使用借貸關係，蘇步皋於民國七十
    九年六月十四日死亡，依上開司法院函釋，使用借貸關係並不當然消滅，上訴人
    僅得依民法第四百七十二條第四款規定，向借用人之全體繼承人終止使用契約，
    而上訴人已於八十七年一月二日以所提出準備書狀，向全體繼承人為終止使用借
    貸關係之意思表示，各該繼承人分別於同年一月二日、六日、九日、二十六日收
    受該準備書狀繕本等事實，已如前述，上訴人之請求權時效，於起訴時 (八十三
    年十二月十五日) 尚未進行，被上訴人癸○○抗辯上訴人之請求權，已罹於時效
    完成而消滅，顯無可採。
十、上訴人另主張坐落於台北市○○區○○段三小段九八二地號土地上增建物即如附
    圖編號Ｃ、Ｄ部分面積合計四二．八三平方公尺，依民法第八一一條附合之法理
    及事務管理規則規定，增建部份所有權應由上訴人取得，被上訴人癸○○、己○
    ○、丙○○、壬○○、辛○○、庚○○、戊○○、丁○○八人自應將坐落於台北
    市○○區○○段三小段九八二地號土地上建物即如附圖編號Ｃ、Ｄ部分面積合計
    四二．八三平方公尺，遷讓返還予上訴人。經查：如附圖編號Ｃ部分，為經上訴
    人核准，由蘇步皋自費增建，如附圖編號Ｄ部，由蘇步皋自行增建，為兩造所不
    爭執，且有上訴人六十八年一月八日六八公財總字第００六七０號函影本、及經
    上訴人聲請原審囑託中山地政事務所測量屬實，製有複丈成果圖在卷可稽，而依
    中山地政事務所分別於八十四年一月二十六日、八十七年五月八日所繪製之成果
    圖，原判決附圖編號Ｃ、Ｄ部分，與編號Ａ部分有共用之牆壁、門扇互通，仍須
    從編號Ａ部分房屋之前門  (即所謂正門)為正常之出入，其為一整體之建物，分
    開使用即失其經濟效用，更非可為獨立交易之標的，有各該複丈成果圖在卷可稽
    ，應為編號Ａ部分房屋  (主建物)之附屬建物，其為上訴人所有，毋庸置疑，被
    上訴人癸○○抗辯附圖編號Ｃ、Ｄ部分之房屋，為其原始取得不動產所有權，尚
    無可採。上訴人主張原判決附圖編號Ｃ、Ｄ部分房屋，應與編號Ａ部分房屋一併
    返還，即非無據，應予准許。
十一、上訴人又主張如附圖編號Ａ部分面積六一．五九平方公尺房屋之借貸法律關係
    ，業已終止，被上訴人癸○○現仍占有系爭房屋，上訴人自得依民法第一百七十
    九條及第一百八十四條第一項規定，請求被上訴人癸○○應給付上訴人相當於每
    月租金之不當得利及損害賠償。查被上訴人癸○○對於上訴人於八十七年元月二
    日表示終止使用借貸關係後，仍繼續占有系爭房屋，並不爭執。按無權占有他人
    之房屋，可獲得相當於租金之利益為社會通常之觀念，被上訴人癸○○於上訴人
    終止使用借貸關係後，仍繼續占用系爭房屋，自屬無權占有系爭房屋，而獲有相
    當租金之利益。上訴人受有相當於租金之損害，依民法第一百七十九條之規定，
    請求被上訴人癸○○返還相當於租金之利益，自屬有據。又土地法第九十七條第
    一項規定，城市地方房屋之租金，以不超過土地及其建築物申報價額年息百分之
    十為限。所謂土地及其建築物申報價額，土地價額，依法定地價，建築物價額，
    依該管市縣地政機關估定之價額，土地所有權人依土地法所申報之地價，為法定
    地價，建築改良物之價值，由該管市縣地政機關於規定地價時，同時估定之，土
    地法施行法第二十五條、土地法第一百四十八條定有明文。查坐落台北市○○區
    ○○段三小段九八二地號土地上建物即門牌台北市○○○路三九九巷四十弄十五
    號，如附圖編號Ａ部分，面積為六一．五九平方公尺，為三層樓建築，有建物登
    記簿謄本及複丈成果圖可稽，則附圖編號Ａ部分建物，占用土地之面積，由三戶
    平均分配，為二０．五三平方公尺。而附圖編號Ａ部分建物之估定價額，上訴人
    主張以十四萬四千三百六十七元計算，並提出房屋稅現值證明為證，應屬合理。
    茲審酌如附圖編號Ａ部分建物，位於台北市○○○路三九九巷四十弄巷內，周圍
    均為職務宿舍，被上訴人癸○○係供住宅使用等情，認如附圖編號Ａ部分建物之
    相當於租金之利益，以土地申報地價每平方公尺五萬二千七百元，及房屋現值之
    年息百分之四計算為適當，則上訴人請求自八十七年一月二日準備書狀繕本送達
    翌日，即八十七年元月三日  (原判決主文誤植為二日，特此更正)起至遷讓系爭
    房屋之日止，每月相當於租金之利益為四千零八十八元    (61.59÷3＝20.53，
    20.53 ×52700＝0000000，0000000＋144367＝ 0000000，0000000×0.04÷12＝
    4088元) ，上訴人請求被上訴人癸○○自八十七年元月三日起至遷讓系爭房屋之
    日止，按月給付相當於租金之利益，於四千零八十八元之範圍內，於法亦屬有據
    ，應予准許。
十二、上訴人另主張被上訴人蘇爾幼  (即甲○○)應自附圖編號Ｃ、Ｄ部分之建物房
    屋，一併與原判決附圖編號Ａ部分之建物房屋，遷讓返還上訴人。查被上訴人蘇
    爾幼係經被上訴人癸○○交付錀匙，於就醫或祭拜祖先時，居住系爭房屋，並有
    個人日常生活用品置於系爭房屋等情，業經被上訴人癸○○陳述在卷，並經原法
    院履勘現場屬實，製有勘驗筆錄可稽。而被上訴人癸○○對於系爭房屋之使用借
    貸關係業經上訴人於八十七年元月二日予以終止，已如前述，被上訴人蘇爾幼又
    無法提出其占有系爭房屋之合法權源，上訴人基於管理機關地位，主張依所有物
    返還請求權，請求被上訴人蘇爾幼應自原判決附圖編號Ｃ、Ｄ部分之建物房屋，
    一併與附圖編號Ａ部分之建物房屋，遷讓返還上訴人，自屬有據。應予准許。
十三、綜上所述，上訴人請求被上訴人等應自原判決附圖編號Ａ、Ｃ、Ｄ部分之房屋
    遷讓，將房屋返還上訴人，及被上訴人癸○○應自八十七年一月三日起至遷讓前
    揭房屋之日止，按月給付上訴人四千零八十八元，於法有據，應予准許。原審駁
    回上訴人請求遷讓返還原判決附圖編號Ｃ、Ｄ部分建物房屋部分之訴，容有未洽
    ，上訴人之上訴意旨，指摘原審此部分之判決不當，求予廢棄，非無理由，應由
    本院予以廢棄改判如主文第二項所示；上訴人請求被上訴人等應自原判決附圖編
    號Ａ部分之房屋遷讓，將房屋返還上訴人，及被上訴人癸○○應自八十七年一月
    三日起至遷讓前揭房屋之日止，按月給付上訴人四千零八十八元部分之訴，為上
    訴人勝訴判決，併就遷讓房屋部分酌定六個月之履行期間，及依兩造陳明願供擔
    保，以代釋明，請求准免假執行之宣告，分別酌定擔保金額准許之，經核尚無違
    誤，被上訴人癸○○附帶上訴意旨，任意指摘原審此部分之判決不當，求予廢棄
    ，非有理由，應予駁回。
十四、上訴人就廢棄改判部分，陳明願供擔保，以代釋明，請求宣告假執行，於法尚
    無不合，爰酌定如主文第五項所示之金額，准許之。
十五、本件事證已臻明確，兩造其他攻擊、防禦方法，及提出未援用之證據，經斟酌
    後認不影響判決基礎，無逐一論述之必要，併此敘明。
據上論結，本件之上訴為有理由，附帶上訴為無理由，爰判決如主文。
中    華    民    國    八十九    年        五      月         二       日
                      民事第六庭審判長法  官  吳  欲  君
                                      法  官  藍  文  祥
                                      法  官  陳  博  享
右正本係照原本作成。
如不服本判決，應於收受送達後二十日內向本院提出上訴書狀，其未表明上訴理由者
，應於提出上訴後二十日內向本院補提理由書狀（均須按他造當事人之人數附繕本）
上訴時應提出委任律師或具有律師資格之人之委任狀；委任有律師資格者，另應附具
律師及格證書及釋明委任人與受任人有民事訴訟法第四百六十六條之一第一項但書或
第二項（詳附註）所定關係之釋明文書影本。
中    華    民    國    八十九    年        五      月        四        日
                                      書記官  鄒  賢  英
附註：
民事訴訟法第四百六十六條之一（第一項、第二項）
對於第二審判決上訴，上訴人應委任律師為訴訟代理人。但上訴人或其法定代理人具
有律師資格者，不在此限。
上訴人之配偶、三親等內之血親、二親等內之姻親，或上訴人為法人、中央或地方機
關時，其所屬專任人員具有律師資格並經法院認為適當者，亦得為第三審訴訟代理人
。


司法院資訊處製作；財團法人民間司法改革基金會備份。
